臺灣高等法院刑事判決　　　　　　　　96年度上訴字第1531號
上　訴　人　臺灣宜蘭地方法院檢察署檢察官
被　　　告　甲○○
　　　　　　　　　　現於臺灣台中監獄執行
上列上訴人因被告毒品危害防制條例案件，不服臺灣宜蘭地方法
院96年度訴字第22號，中華民國96年3月8日第一審判決（起訴案
號：臺灣宜蘭地方法院檢察署95年度毒偵字第1117號），提起上
訴及移送併辦 (96年度毒偵字第330號)，本院判決如下：
    主  文
原判決撤銷。
甲○○施用第一級毒品，累犯，處有期徒刑壹年，減為有期徒刑
陸月，如易科罰金以新台幣壹仟元折算壹日。扣案之第一級毒品
海洛因壹包（淨重零點零肆公克），沒收銷燬之。
    事  實
一、甲○○前因偽造文書案件，經台灣宜蘭地方法院以91年度訴
    字第21號判決判處有期徒刑十月確定，甫於民國 (下同)93
    年11月20日縮刑期滿執行完畢。又甲○○前亦因施用毒品案
    件，經送觀察、勒戒及強制戒治，於91年8月23日停止戒治
    交付保護管束而釋放，並於92年4月10日保護管束期滿而執
    行強制戒治完畢。詎甲○○猶不知悔改，明知海洛因為毒品
    危害防制條例第2條第2項第1款所規定之第一級毒品，不得
    擅自施用，竟仍於前開強制戒治執行完畢釋放後五年內，基
    於反覆持續施用第一級毒品海洛因包括犯意，自95年7月11
    日起，至96年1月22日止，在宜蘭縣員山鄉○○路90巷37弄9
    號2樓住處等地，以將第一級毒品海洛因摻入香菸內點火吸
    食之方式，施用第一級毒品海洛因多次（約10天施用1次）
    。嗣分別於95年7月11日11時20分許，、95年9月8日17時45
    分許、95年9月19日15時20分許、95年11月23日10時6分許、
    95年12月9日12時50分許、96年1月22日15時許，經警採集其
    尿液送驗後，呈現嗎啡陽性反應，及於95年9月19日14時許
    ，在宜蘭縣員山鄉○○路90巷37弄9號前，查扣其所持有之
    第一級毒品海洛因1包（淨重0.04公克）後，始查知上情。
二、案經宜蘭縣警察局、宜蘭縣警察局宜蘭分局移請臺灣宜蘭地
    方法院檢察署檢察官偵查起訴及移送併辦。
    理  由
一、訊據被告甲○○於本院審理時否認於95年12月9日查獲後有
    再施用海洛因之行為，但坦承其餘犯行，且其歷次為警查獲
    後，於95年7月11日11時20分許、95年9月8日17時45分許、
    95 年9月19日15時20分許、95年11月23日10時6分許、95年
    12 月9日12時50分許所採之尿液，經送檢驗結果，確實均呈
    現嗎啡、可待因陽性反應之事實，亦有宜蘭縣警察局刑警大
    隊偵辦各類毒品案件犯罪嫌疑尿液送驗編號姓名對照表2件
    、宜蘭縣警察局宜蘭分局偵辦毒品案件尿液檢體編號姓名對
    照登記簿2件、宜蘭縣警察局宜蘭分局毒品案件犯嫌姓名及
    尿液編號對照表1件、慈濟大學濫用藥物檢驗中心檢驗總表5
    件在卷可稽。此外，復有第一級毒品海洛因1包（淨重0.04
    公克）扣案可資佐證。另被告為警查獲時扣案之1包白粉（
    淨重0.04公克），經送法務部調查局檢驗結果含有第一級毒
    品海洛因成份之事實，亦有法務部調查局調科壹字第095230
    23350號鑑定書附卷可稽。
二、被告雖於本院審理中否認有自95年12月9日起至96年1月22日
    查獲止，有再施用海洛因之犯行。惟被告於本院準備程序中
    已自承：對檢察官上訴部分沒有意見，我當時已經有癮了，
    沒有辦法戒掉了等語 (本院96年5月17日準備程序筆錄第2頁
    )。嗣於審判期日經訊以是否有併案意旨所載之事實？答稱
    ：是的 (本院96年7月4日審判筆錄第5頁)，均承認併案部分
    有施用毒品海洛因之事實。且警於96年1月22日17時許對被
    告所採尿液經送檢驗，亦呈嗎啡陽性反應，有宜蘭縣警察局
    宜蘭分局毒品案件犯嫌姓名及尿液編號對照表1件、慈濟大
    學濫用藥物檢驗中心檢驗總表1件可參，自以被告於本院準
    備程序中之自白為可採信。又本件被告先後被查到施用第一
    級毒品達5、6次之多，顯見業已施用第一級毒品海洛因成癮
    ，而施用海洛因毒品成癮者，若非經專業機構協助，不易戒
    除毒癮，依卷存資料，被告於95年12月9日至96年1月22日期
    間，並無接受專業機構協助戒毒之事證，自不可能突然戒除
    毒癮，是其所辯上開期間未再施用云云，自不可採。
三、又被告前因施用毒品案件，經送觀察、勒戒及強制戒治，於
    91年8月23日停止戒治交付保護管束而釋放，並於92年4月10
    日保護管束期滿而執行強制戒治完畢乙情，亦有全國施用毒
    品案件紀錄表、臺灣高等法院被告前案紀錄表各1件附卷可
    佐。依此，足徵被告上開自白確與事實相符，其於強制戒治
    執行完畢釋放後，五年內再犯本案施用第一級毒品罪之事證
    已臻明確，其犯行堪予認定，應依法論科。
四、查海洛因為毒品危害防制條例第2條第2項第1款所規定之第
    一級毒品，不得擅自施用，核被告施用海洛因之行為，係犯
    毒品危害防制條例第10條第1項之施用第一級毒品罪。被告
    施用行為前後持有海洛因之低度行為，為其施用之高度行為
    所吸收，不另論罪。又按立法者針對特定刑罰規範之構成要
    件，已預設其本身係持續實行之複次行為，具備反覆、延續
    之行為特徵，故將之總括或擬制成一個構成要件之「集合犯
    」行為，因刑法評價上為構成要件之行為單數，應僅成立一
    罪。查毒品因具有成癮性、濫用性（此觀毒品危害防制條例
    第2條之規定自明），立法實務首重以刑事處遇方式戒斷行
    為人毒癮，若無法收其實效，始依法追訴處罰（此觀毒品危
    害防制條例第20、23條之規定即明），故施用毒品本身具備
    反覆、延續之行為特徵，持續多次施用毒品始為此類犯罪之
    典型或常態，於刑法評價上，施用毒品應僅成立集合犯一罪
    。且自「刑事法若干犯罪行為態樣，本質上原具有反覆、延
    續實行之特徵，立法時既予特別歸類，定為犯罪構成要件之
    行為要素，則行為人基於概括之犯意，在密切接近之一定時
    、地持續實行之複次行為，倘依社會通念，於客觀上認為符
    合一個反覆、延續性之行為觀念者，於刑法評價上，即應僅
    成立一罪。學理上所稱『集合犯』之職業性、營業性或收集
    性等具有重複特質之犯罪均屬之，例如經營、從事業務、收
    集、販賣、製造、散布等行為概念者是（最高法院95年度台
    上字第1079號判決意旨參照）」，亦可查悉我國終審機關採
    取相同立場。故有關行為人多次施用毒品之犯罪，本院基於
    前述施用毒品構成要件之反覆實行特徵，認為行為人如基於
    反覆實行之犯意，在密切接近之一定時、地，持續實行單次
    或複次之施用毒品行為，應僅成立集合犯一罪。本件情形，
    被告業已供承係因染有毒癮而不斷海洛因毒品（約10天施用
    1次），佐以被告前已因施用毒品之犯行，經執行觀察勒戒
    、強制戒治完畢，其於出監後，卻仍無法克制自己，再度於
    密切接近之時間、地點，施用海洛因毒品多次（約10天施用
    1次），顯見其確已吸食毒品成癮，已產生施用毒品之依賴
    性，被告顯係出於反覆、延續施用海洛因毒品之單一行為決
    意至明，在行為概念上，其多次施用海洛因之行為，應評價
    認係包括一罪之集合犯，較符合社會通念及刑法學理。檢察
    官雖僅就95年7月11日、95年9月19日查獲部分起訴，惟其餘
    部分與起訴部分既有集合犯包括一罪之關係，自為起訴效力
    所及，本院得一併審究。再者，被告前因偽造文書案件，經
    台灣宜蘭地方法院以91年度訴字第21號判決判處有期徒刑十
    月確定，甫於93年11月20日縮刑期滿執行完畢之事實，有本
    院被告前案紀錄表可資參照，其於受有期徒刑之執行完畢後
    ，五年以內故意再犯有期徒刑以上之本罪，為累犯，應依法
    加重其刑。又中華民國九十六年罪犯減刑條例業經公布，並
    自96年7月16日施行，被告所犯罪名，並非該條例第3條所列
    不予減刑之範圍，應依同條例第2條第1項第3款規定減其宣
    告刑。
五、原審據以論罪科刑，固非無見，惟 (一)、被告自95年12月9
    日以後，仍有施用毒品海洛因之行為，原審未及審酌，已有
    不合；(二)、中華民國九十六年罪犯減刑條例業經公布，並
    自96年7月16日施行，原審未及適用，亦有未洽。檢察官上
    訴，請求就96年1月22日查獲部分，併案審理，核有理由，
    應由本院將原判決撤銷改判。爰審酌被告有多次前科，素行
    不佳，前已因施用毒品之犯行，經執行觀察勒戒、強制戒治
    完畢，仍不知悔改，復繼續沾染毒品惡習，其施用毒品行為
    對於自身及社會所造成之危害程度非輕；施用之次數、頻率
    ；犯後態度等一切情狀，量處有期徒刑一年，再依中華民國
    九十六年罪犯減刑條例第2條第1項第3款規定，減為有期徒
    刑6月，並依修正刑法第41條第1項規定，諭知易科罰金之折
    算標準。扣案之第一級毒品毒品海洛因1包（淨重0.0 4公克
    ），不問是否屬於被告所有，均應依毒品危害防制條例第18
    條第1項前段規定，宣告沒收銷燬之。
據上論斷，應依刑事訴訟法第369條第1項前段、第364條、第299
條第1項前段，毒品危害防制條例第10條第1項、第18條第1項前
段，刑法第11條前段，第47條第1項、第41條第1項第3款，中華
民國96年罪犯減刑條例第2條第1項第3款、第7條、第9條，判決
如主文。
本案經檢察官呂光華到庭執行職務。
中　　華　　民　　國　　96　　年　　7 　　月　　18　　日
                  刑事第九庭審判長法  官  劉景星
                                  法  官  官有明
                                  法  官  陳世宗
以上正本證明與原本無異。
如不服本判決，應於收受送達後十日內向本院提出上訴書狀，其
未敘述上訴之理由者並得於提起上訴後十日內向本院補提理由書
（均須按他造當事人之人數附繕本）。
                                  書記官  丁淑蘭
中　　華　　民　　國　　96　　年　　7 　　月　　19　　日
附錄：本案論罪科刑法條全文
毒品危害防制條例第10條第1項
施用第一級毒品者，處 6 月以上 5 年以下有期徒刑。
